【裁判字號】    98,聲判,5
【裁判日期】    980212
【裁判案由】    聲請交付審判
【裁判全文】
臺灣高雄地方法院刑事裁定               98年度聲判字第5號
聲  請  人  甲○○
聲  請  人  丙○○
聲  請  人  乙○○
共同代理人  顏福松律師
被      告  戊○○
被      告  丁○○
上列聲請人因告訴被告竊佔等案件，不服台灣高等法院高雄分院
檢察署檢察長駁回再議之處分（97年度上聲議字第1678號），聲
請交付審判，本院裁定如下：
    主  文
聲請駁回。
    理  由
一、按告訴人不服上級法院檢察署檢察長或檢察總長認再議為無
    理由而駁回之處分者，得於接受處分書後10日內委任律師提
    出理由狀，向該管第一審法院聲請交付審判。法院認為交付
    審判之聲請不合法或無理由者，應駁回之。刑事訴訟法第25
    8 條之1 、第258 條之3 第2 項前段，分別定有明文。查
    本件聲請人以被告涉犯竊佔等罪，向臺灣高雄地方法院檢察
    署檢察官提出告訴，經該檢察署檢察官為不起訴處分（97
    年度偵字第17952 號）後，聲請人不服，聲請再議亦經台灣
    高等法院高雄分院檢察署檢察長以再議為無理由而駁回再議
    （97年度上聲議字第1678號）。嗣聲請人於民國（下同）97
    年12月25日收受該處分書後，乃委任律師為代理人，於法定
    期間即98年1 月5 日具狀向本院聲請交付審判等情，業據本
    院依職權調取上開案卷核閱屬實，合先敘明。
二、原不起訴處分書略以：「訊據被告丁○○、戊○○堅決否認
    有何竊佔、強制、詐欺、偽造文書犯行…。被告丁○○辯稱
    ：契約書第4 條寫可以整地，訂金部分是當場討論後刪除的
    ，不是代書就是他們（地主）刪除的，『乙○○』的印文是
    代書蓋的，3,000 萬元是要幫賣方繳土地增值稅當訂金，本
    票是我開立的等語；被告戊○○辯稱：我是委託丁○○出面
    向甲○○、乙○○、丙○○買地，目的要蓋房子，契約是代
    書寫好拿給我簽的，簽約時我不在場，不知道訂金部分是何
    人刪除的等語…。經查：（一）被告丁○○、戊○○上開所
    辯，核與證人即仲介人員蔡宇罄於偵查中證稱：契約書是代
    書寫好，簽約時雙方都在場，我有在場見證，他們看過後有
    修改再簽名，買賣、如何付款、收款是他們討論，買方說過
    戶完，錢一次付清，賣方說要先給訂金，因他們沒錢繳增值
    稅，買方就說那3,000 多萬元我來繳，包括佃農的補償也要
    買方負責，所以到最後（地主）也同意過戶後再付錢，買方
    有簽本票1 紙給賣方，訂金部分是代書刪的，『乙○○』的
    印文也是代書蓋的，他們有說簽完約後要先整地，地主也有
    同意，但隔了2 天地主就反悔了等語；證人即代書黃福連於
    偵查中證稱：契約書是我寫的，我沒印象上面的印章是誰蓋
    的，但訂金是雙方同意刪掉的等語之情節相符，足徵被告丁○○、戊○○2 人所辯應為真實，堪予採信。又告訴人甲○○於偵查中自承：我不知道乙○○有無同意（刪除），也不
    清楚他有無把印章拿給代書等語甚明。從而，告訴人甲○○
    既無法確認告訴人乙○○是否同意刪除訂金3,000 萬元部分
    之條款，自難證明被告丁○○、戊○○有何盜用印文等偽造
    文書行為。（二）再觀諸雙方簽訂之土地買賣契約書，其第
    3 條明定『本件土地增值稅由甲方（賣方）負擔，但由買方
    先行代墊繳納』；第4 條明定『賣方同意買方本件柒筆土地
    整地使用』；第7 條明定『本件有三七五租約應排除（佃農
    無條件放棄優先購買權及耕作權），若甲方無法未能取得佃
    農三七五租約撤銷證件，則本約視為無效』，有土地買賣契
    約書1 份存卷足憑。準此，雙方既約定土地增值稅由買方代
    賣方先行繳納，且賣方同意買方先行整地，堪認被告丁○○
    、戊○○僱工進行填土、整地等工程係出於對買賣雙方會遵
    守契約約定的信任，渠等應未有何竊佔之不法所有意圖或妨
    害告訴人甲○○、乙○○、丙○○行使權利之犯意。況雙方
    復約定須佃農放棄優先購買權及耕作權，契約始生效，而佃
    農是否放棄優先購買權及耕作權，非被告丁○○、戊○○得
    以掌握之事項，契約是否有效仍是未定之數，參以渠等2 人
    已自行雇工在上開豐禾段土地上進行整地、設置鐵皮圍籬等
    工程，及被告丁○○曾開立面額同購地款之本票1 紙予賣方
    供擔保等情，此據雙方陳述明確，並有現場照片3 幀、本票
    影本1 紙在卷可按，是若被告丁○○、戊○○自始即蓄意詐
    騙告訴人甲○○、乙○○、丙○○3 人，大可於簽約完成後
    即靜待過戶，焉有多此一舉先行雇工進行填土、整地、設置
    籬笆之理？…（四）綜上，被告丁○○、戊○○既均堅詞否
    認有何竊佔、強制、詐欺、偽造文書犯行…且本件查無渠等
    3 人有何竊佔、強制、詐欺、偽造文書及誣告之確切事證，
    自無法遽論以渠等3 人罪責。此外，復查無其他積極證據足
    以證明被告3 人有何犯行，應認渠等罪嫌均不足。」等語。
    臺灣高等法院高雄分院檢察署處分書則略以：查本件被告丁○○、戊○○上開所辯，核與證人蔡宇罄、黃福連於原檢察
    官偵查中之證述情節大致相符，原檢察官因認被告等2 人所
    辯應為真實，堪予採信。又聲請人甲○○於原檢察官偵查中
    又自承：「我不知道乙○○有無同意（刪除），也不清楚他
    有無把印章拿給代書」等語。原檢察官因認不能證明被告丁○○、戊○○有盜用印文等偽造文書之行為。又參酌雙方簽
    訂之土地買賣契約書，其第3 條明定「本件土地增值稅由甲
    方（賣方）負擔，但由買方先行代墊繳納」；第4 條明定「
    賣方同意買方本件柒筆土地整地使用」；第7 條明定「本件
    有三七五租約應排除（佃農無條件放棄優先購買權及耕作權
    ），若甲方無法未能取得佃農三七五租約撤銷證件，則本約
    視為無效」，有土地買賣契約書1 份存卷足憑。準此，雙方
    既約定土地增值稅由買方代賣方先行繳納，且賣方同意買方
    先行整地，堪認被告丁○○、戊○○僱工進行填土、整地等
    工程係出於對買賣雙方會遵守契約約定的信任，渠等應未有
    何竊佔之不法所有意圖或妨害聲請人等行使權利之犯意。以
    上被告等無施用詐術，使聲請人陷於錯誤，無不法情事，已
    經原檢察官於不起訴之處分書詳為敘明。聲請人雖執前詞指
    稱被告等涉嫌竊佔等罪嫌，惟並未舉出具體證據以供檢察官
    調查，此外亦查無積極證據足以證明被告犯行，原檢察官為
    不起訴處分，核無不合，而認為本件聲請再議為無理由等語
    。
三、聲請交付審判意旨略以：被告戊○○、丁○○明知渠等均無
    資力與意願支付購地款，竟於97年3 月24日，以總價新台幣
    （下同）1 億6,738 萬5,000 元之代價，向聲請人甲○○、
    乙○○及丙○○購買地號高雄縣仁武鄉○○段（下稱豐禾段
    ）414 、4 16、416-1 、416-2 、417 、418 、419 等7筆
    土地，雙方約定買方即被告戊○○、丁○○代賣方即聲請人
    甲○○、乙○○及丙○○繳交3,000 萬元之土地增值稅做為
    訂金，購地款項則於辦妥所有權移轉登記後一次付清。當日
    雙方在聲請人甲○○位於高雄市左營區○○○路465 號之住
    處簽約完畢，聲請人乙○○之父即案外人林中智欲向被告丁○○收取訂金時，被告丁○○表示未帶現金，竟未經賣方之
    同意，擅自刪除契約書第2 條第1 款關於訂金3,000 萬元之
    條款，且盜取置於桌上之「乙○○」印章，盜印於刪除處，
    隨即離去，經聲請人甲○○於97年3 月26日寄發存證信函通
    知重新商討修改契約，仍置之不理。嗣被告戊○○、丁○○
    更分別於： (1)同年4 月17日、18日僱請卡車司機在豐禾段
    414 、416 、416-1 、416-2 號土地上填土； (2)同年4 月
    30日10時30分許，僱用工人將貨櫃屋1 只吊至豐禾段414 號
    土地上； (3)同年5 月17日12時許，僱用工人在豐禾段416
    號土地上以鐵皮設置籬笆，經聲請人甲○○發現制止仍繼續
    施工，遂向警方提出被告丁○○、戊○○涉有竊佔、強制犯
    行之告訴。因認被告丁○○、戊○○均涉有刑法第210 條偽
    造文書、第217 條第2 項盜用印文、第320 條第2 項竊佔、
    第304 條強制、第339 條第2 項詐欺得利罪嫌云云。
四、按刑事訴訟法第258 條之1 規定聲請人得向法院聲請交付審
    判，核其立法意旨，係法律對於檢察官不起訴或緩起訴裁量
    權制衡之外部監督機制，此時，法院之職責僅在就檢察官所
    為不起訴或緩起訴之處分是否正確加以審查，藉以防止檢察
    機關濫權。依此立法精神，同法第258 條之3 第3 項規定：
    「法院就交付審判之聲請為裁定前，得為必要之調查。」，
    其所謂「得為必要之調查」，係指調查證據之範圍應以偵查
    中曾顯現者為限，不可就新提出之證據再為調查，亦不可蒐
    集偵查卷宗以外之證據，否則將與刑事訴訟法第260 條之再
    行起訴規定混淆不清（臺灣高等法院91年4 月25日刑庭會議
    法律問題研討意見參照）。又法院於審查交付審判之聲請有
    無理由時，除認為聲請人所指摘不利被告之事證未經檢察機
    關詳為調查或斟酌，或不起訴處分書所載理由違背經驗法則
    、論理法則或其他證據法則者外，不宜率予交付審判（法院
    辦理刑事訴訟案件應行注意事項第134 項參照）。至上開所
    謂聲請人所指摘不利被告之事證未經檢察機關詳為調查，係
    指聲請人所提出請求調查之證據，檢察官未予調查，且若經
    調查，即足以動搖原偵查檢察官事實之認定及處分之決定，
    倘調查結果，尚不足以動搖原事實之認定及處分之決定者，
    仍不能率予交付審判。次按犯罪事實應依證據認定之，無證
    據不得認定犯罪事實，刑事訴訟法第154 條第2 項定有明文
    。又事實之認定，應憑證據，如未能發現相當證據，或證據
    不足以證明，自不能以推測或擬制之方法，以為裁判基礎。
    而認定不利於被告之事實，須依積極證據茍積極證據不足為
    不利於被告事實之認定時，即應為有利於被告之認定，有最
    高法院40年台上字第86號、30年上字第816 號判例意旨可資
    參照。經查：
（一）聲請人以：被告與「代書」黃福連、「仲介」蔡宇罄等人
      ，共同以上開假簽約、藉故未帶「訂金」手法、強占土地
      、向地主索賠之手法，詐騙、強佔土地之案件，非僅聲請
      人一件，大社鄉地主卓幸雄、周宜鈞、李其祥等人亦受渠
      等之詐騙、強佔，聲請人因而請求傳喚卓幸雄、周宜鈞、
      李其祥三人到庭證述被告等人四處詐騙之犯行云云。惟查
      上開證人所得證明之事實，係其他案件之事實，與本案並
      無關係，檢察官不予調查，尚非違法。
（二）聲請人又以：被告與「代書」黃福連、「仲介」蔡宇罄等
      人係為「同夥」，並請求傳喚證人林中智、乙○○、丙○○訊明真相，但檢察官竟以被告及「共犯」黃福連、蔡宇
      罄「未經具結」之陳述，率為不起訴處分，背離經驗法則
      云云。惟聲請人指訴「代書」黃福連、「仲介」蔡宇罄等
      人為共犯，並無其他證據佐證，以實其說，自難認為事實
      。又檢察官為上揭不起訴處分，係綜合證人黃福連、蔡宇
      罄之陳述、聲請人甲○○之陳述、上揭土地買賣契約書雙
      方權利義務之約定、被告丁○○曾開立面額同購地款之本
      票1 紙等事證後，所為之判斷，並非僅採信證人黃福連、
      蔡宇罄之陳述，即率為不起訴處分，聲請人所指，容有誤
      會。又證人黃福連、蔡宇罄既有參與本件買賣，則檢察官
      以證人黃福連、蔡宇罄之陳述，為其認定事實之依據，應
      無悖離何經驗法則可言。再者，被告受無罪之推定，檢察
      官查無對被告不利之事證，即應為不起訴處分，並非檢察
      官應以嚴格之證明，證明被告無罪，始得為不起訴處分。
      是本件檢察官以證人黃福連、蔡宇罄於「檢察事務官詢問
      時」「未經具結」之陳述，並參酌前述其他證據，對被告
      為有利之認定，並為不起訴處分，與法尚無不符。
（三）聲請人復以：本件土地買賣價金高達1 億6700多萬元，訂
      金3000萬元，符合常情，聲請人不可能同意刪除訂金，在
      一分未收之情況下同意辦理過戶，而被告等人訛稱以代款
      支付價款，惟衡情應無地主可能同意在未取得任何價金之
      情況下，交付權狀供買方貸款，倘被告拿土地去貸款後逃
      匿，聲請人豈非損失嚴重，檢察官未詳查被告購買本件土
      地之資金，又未傳喚聲請人丙○○、乙○○，及證人林中
      智偵查自未臻完備云云，認被告所辯不合常情。關於此部
      分，檢察官之不起訴處分理由已詳加說明：依據證人蔡宇
      罄、黃福連於偵查中之證述、甲○○於偵查中自承其無法
      確認告訴人乙○○是否同意刪除訂金3,000 萬元之事實、
      雙方土地買賣契約書第3 條、第4 條、第7 條之約定，堪
      認被告2 人僱工進行填土、整地等工程係出於對買賣雙方
      會遵守契約約定的信任，且被告丁○○曾開立面額同購地
      款之本票1 紙予賣方供擔保等情，足徵被告2 人所辯，非
      不可採等語，是聲請人仍執前詞為聲請交付審判之理由，
      自無足採。且聲請人所指倘被告拿土地去貸款後逃匿，係
      聲請人假設性之臆測，並無任何事證可以證明。又檢察官
      認為憑證人蔡宇罄、黃福連於偵查中之證述、聲請人甲○○自承無法確認乙○○是否同意刪除訂金3,000 萬元之事
      實、雙方土地買賣契約書之約定、被告丁○○所開立之本
      票，即足證被告並未有何竊佔之不法所有意圖或妨害聲請
      人等行使權利之犯意，亦非無據，聲請人所述上揭證未加
      以調查，尚不足以動搖原偵查檢察官事實之認定及處分之
      決定，自不能率予交付審判。
（四）檢察官以依雙方之約定，佃農是否放棄優先購買權及耕作
      權，涉本件契約是否有效，非被告所得掌握，被告仍先自
      行雇工進行整地、設置鐵皮圍籬等工程，被告丁○○並開
      立面額同購地款之本票1 紙予賣方供擔保，被告並非靜待
      聲請人過戶等情，可證被告並無詐騙聲請人之意等語，為
      不起訴處分之理由，其立論及推理均有事證可憑，並與經
      驗法則無違反。聲請人無任何事證，僅徒以：檢察官係不
      知被告之犯意，方有重大誤認云云，而認檢察官上開論述
      不合理，尚不足採。
（五）聲請人再以：被告並無3000萬元之自備款，不可能履約完
      成，原買賣契約刪除訂金3000萬元之約定，並非聲請人所
      刪，而係被告所偽、變造，被告復持該契約四處撞騙，事
      證明確云云，認臺灣高等法院高雄分院檢察署處分及原檢
      察官之不起訴處分，尚有可議。惟查：本件土地買賣契約
      ，尚涉及佃農是否放棄優先購買權及耕作權之情況，且被
      告丁○○已開立面額同購地款之本票1 紙予賣方供擔保，
      被告最終是否可以履約完成，縱有疑義，然聲請人之權益
      並非全無保障，自難認被告有詐欺等之犯意。又本件刪除
      訂金3000萬元之約定，業經檢察官依證人黃福連、蔡宇罄
      於偵查中之證述，及聲請人甲○○於偵查中所自承之情形
      ，認定上開3000萬元之訂金條款，係在雙方明示或默示之
      同意下所刪除，乙○○之印章亦是在上開情形下所蓋用，
      而認被告並無偽造文書之行為。檢察官之認事用法，均無
      可議。又土地買賣之雙方，各尋求己方利益之最大化、保
      障之最佳化，依一般社會經驗，非難想像。是被告站在自
      己最大利益之立場下，於契約簽訂後，再主張刪除訂金
      3000萬元之條款，尚符常情，不能依此遽認被告於簽約之
      初，即係無資力，或無履約能力，且刪除訂金3000萬元，
      與最後可否履約完成，亦無絕對之因果關係，聲請人在無
      證據支持下，一再以其假設、臆測，推論被告簽立本件土
      地買賣，係為遂行其四處詐騙之犯行，尚無理由。況原檢
      察官業於其不起訴處分書，詳述其認為依卷內所存之證據
      ，尚不足合理懷疑被告有罪，而為不起訴處分之理由，其
      認事用法，均無違誤。至聲請人以其聲請狀所附周宜鈞之
      存證信函、被告交付林萬來之土地買賣契約書等，與本件
      並無直接之關係，是原檢察官依上揭理由判斷應對被告為
      不起訴處分，而未再調查與本件尚無直接關係之其他事證
      ，尚不能遽謂其不起訴處分有何違法。聲請人雖再執此為
      聲請交付審判之理由，惟上開周宜鈞、林萬來之事，縱加
      以調查，亦應不足以動搖原偵查檢察官事實之認定及處分
      之決定。聲請人之上開聲請理由，尚非可採。
五、綜上所述，臺灣高雄地方法院檢察署檢察官97年度偵字第
    17952 號不起訴處分及台灣高等法院高雄分院檢察署97年度
    上聲議字第1678號處分書，已詳述其認定所憑證據及理由，
    而上開不起訴處分書及處分書理由所憑之事證，復經本院調
    閱前開卷證核閱無訛，採認事實均確有所據。另上開不起訴
    處分書、處分書之理由，其認事用法亦無何違背經驗法則、
    論理法則或其他證據法則之情事，本院認本件並無不利被告
    且足以動搖原偵查檢察官事實認定及處分決定之事證未經檢
    察機關調查或斟酌，或不起訴處分書所載理由違背經驗法則
    、論理法則或其他證據法則等得據以交付審判之事由存在，
    聲請人猶以上開情詞提起本件交付審判，指摘原不起訴處分
    及駁回再議聲請之理由不當，為無理由，應予駁回。
六、依刑事訴訟法第258條之3第2項前段裁定如主文。
中    華    民    國    98    年  2     月     12     日
                  刑事第十九庭  審判長法  官  林水城
                                      法  官  李昆南
                                      法  官  施盈志
以上正本證明與原本無異。
不得抗告。
中    華    民    國    98    年    2     月    12    日
                                      書記官  林雅婷


司法院資訊處製作；財團法人民間司法改革基金會備份。
